臺灣嘉義地方法院民事判決　95年度簡上字第71號
上　訴　人　甲○○
訴訟代理人　吳宏輝律師
被 上訴 人　丙○
訴訟代理人　蔡碧仲律師
複 代理 人　陳振榮律師
　　　　　　陳怡禎律師
上列當事人間請求清償債務事件，上訴人對於民國95年8月16日
本院嘉義簡易庭95年度嘉簡字第325號第1審判決提起上訴，本院
於96年5月2日言詞辯論終結，判決如下：
    主  文
上訴駁回。
第二審訴訟費用新臺幣陸仟肆佰伍拾元由上訴人負擔。
    事 實 與 理 由
壹、程序方面：
一、查本院94年執字第14060號債權人即被上訴人與債務人乙○
    ○之強制執行事件，本院於民國94年11月15日發扣押命令，
    扣押債務人乙○○對第3人即上訴人之工程款新臺幣（下同
    ）421,000元，該扣押命令經送達後均無人異議。本院再於
    95年1月24日發准許債權人即被上訴人收取債務人乙○○對
    第3人即上訴人之工程款421,000元之收取命令，經上訴人於
    95年2月6日異議後，被上訴人乃於95年3月23日提起本件訴
    訟，並於同日提出起訴狀之繕本副知予執行法院，執行法院
    迄今亦未撤銷上開收取命令，以上業經調閱本院94年執字第
    14060號卷查明無誤。按強制執行法第120條第2項「10日內
    」之期間，係屬通常期間，而非不變期間。且強制執行法第
    120條第2項規定通知債權人提起訴訟之目的，在解決第3人
    之聲明異議是否實在之問題。為期執行事件迅速進行，於第
    3人聲明異議時，執行法院通知債權人對之起訴，若債權人
    逾期未為起訴之證明，但於執行法院撤銷執行命令前，債權
    人已為起訴之證明，為確保債權人之權利，並避免其遭受無
    法回復之損害，執行法院不得再依第3人之聲請撤銷該執行
    命令（見臺灣高等法院暨所屬法院92年法律座談會彙編 (93
    年4月)第267-268頁）。依此法理，縱使被上訴人未在10日
    內向執行法院為起訴之證明，此乃係執行法院得否依第3人
    之聲請撤銷該執行命令，而執行法院迄今亦未撤銷上開收取
    命令，以此難謂被上訴人本件之起訴即不合法。
二、再按債權人依強制執行法第120條對於異議之第3人提起訴訟
    ，此訴訟之性質若何，當視執行法院已否發收取命令為斷；
    如已發收取命令時，債權人無庸依民法上代位之手續，得於
    自己名義以異議之第3人為相對人，按一般規定提起「給付
    之訴」；如在未發收取命令，僅發禁止命令之前，祗能提起
    「確認之訴」，蓋禁止命令僅禁止債務人及第3人處分債權
    或其他財產權，債權人尚不得請求第3人給付。如上所述，
    本件執行法院已發收取命令，被上訴人自得以自己名義以異
    議之第3人為被告，按一般規定提起「給付之訴」，從而上
    訴人主張被上訴人僅得訴請代位收取云云，並無理由。
貳、實體方面：
一、被上訴人起訴主張：
（一）訴外人即被上訴人之債務人乙○○因積欠被上訴人債務，
      經被上訴人取得鈞院90年度促字第15770號確定支付命令
      為執行名義，其債權金額為訴外人乙○○應給付421, 000
      元，及自90年9月30日起至清償日止，按年息百分之5計算
      之利息。經被上訴人聲請本院民事執行處以94年度執字第
      14060號債務執行案件，就乙○○對上訴人之工程款債權
      為強制執行，本院民事執行處於94年11月15日核發嘉院龍
      民94執日字第14060號執行命令，扣押債務人乙○○對上
      訴人之工程款債權，該執行命令於94年11月17日送達上訴
      人，上訴人未依據強制執行法規定聲明異議，本院另於95
      年1月24日核發嘉院龍民94執日字第14060號執行命令，准
      許被上訴人向上訴人收取債權金額421,000元，然上訴人
      卻未依據上開收取命令，將所扣押之乙○○工程款交予被
      上訴人，爰起訴請求上訴人應給付被上訴人421,00 0元，
      及自90年9月30日起至清償日止，按年息百分之5計算之利
      息。
（二）上訴人於鈞院執行處扣押命令送達後，將該工程款40萬元
      交與訴外人乙○○，自不生清償之效力，被上訴人自得基
      於收取命令，取得債務人乙○○對上訴人權利之收取權，
      並本於權利人固有之地位，對上訴人起訴請求給付，是被
      上訴人基於對乙○○所有之債權收取命令，訴請上訴人給
      付系爭工程款債權40萬元，自屬有據。
（三）被上訴人雖已於95年6月7日與訴外人既債務人乙○○作成
      和解並經公證。惟公證書並非被上訴人同意之內容，被上
      訴人當時之真意僅願意拋棄另義務人陳文章之請求，而公
      證人卻忽略被上訴人之本意。且上訴人並未依公證書內容
      ，每月如期給付1萬元之款項，該公證書形同具文。再者
      ，於收取訴訟中，第3人得以對執行債務人得主張之事由
      ，對抗債權人，例如被扣押之債權前因清償、免除而消滅
      等，至執行債權是否存在或消滅，應由執行債務人提起債
      務人異議之訴，非第3人於收取訴訟中得為主張。被上訴
      人係本於正當的法律依據向上訴人主張權利，並無民法第
      148條第2項之情事。
（四）上訴人主張被上訴人起訴未請求命上訴人給付金錢予債務
      人，並由被上訴人代位受領，被上訴人之請求應予駁回云
      云。惟查，強制執行法第120條之訴訟係指執行債權人，
      因第3人於接到法院之執行命令後，不承認債務人之債權
      或其他財產權之存在或數額有爭議，而聲明異議，債權人
      認其聲明不實，為期對第3人強制執行，以自己名義對第
      三人起訴，請求法院判令第3人為給付之訴訟，核與民法
      上之代位權有所不同，故本件實無須主張「給付金錢予債
      務人，並由被上訴人代位受領」之必要。
（五）上訴人曾自承：「等他（乙○○）工作做好再說」、「（
      法院一定有問你工程款還剩多少？）3、40萬而已啦！剩
      下的剩3、40萬」、「（你不是說做起來要100多萬？）他
      （乙○○）已經來拿去2次了….. 剩下40萬而已」（詳95
      年5 月1日所提之錄音譯文）等語，則上訴人既與乙○○
      接洽系爭工程，由上訴人給付工程款，可認上訴人自認工
      程係由乙○○承攬，是上訴人與乙○○間確有承攬法律關
      係存在。
   1、證人乙○○證稱未承包上訴人工程，而僅係該工程之工人，
      每日領2,000元云云。惟查，若乙○○僅為打零工之工人
      ，日領2,000元，則上訴人豈會於94年10月間提領60萬元
      之現金，交予「打零工」身分之乙○○，又豈會委由乙○
      ○代找工人、代購鋁門窗大理石等材料，乙○○所言與經
      驗法則相違；再者，乙○○於審理中陳述：「男工1天2千
      元，女工1天1,500元。給付方式，是上訴人甲○○直接給
      付給這些工人，並沒有找特定人出來收錢」云云，就給付
      工人薪資方式而言，與上訴人於審理程序中陳述，係直接
      將60萬元以現金提領方式交付予乙○○等語，顯有矛盾，
      乙○○所稱其非系爭工程之承攬人云云，自不足採。
   2、上訴人辯稱未將工程發包給乙○○，其與乙○○間並無承
      攬法律關係云云，惟查，若兩者間無承攬法律關係存在，
      為何乙○○工作的內容包括找齊工人、訂購施工所需之材
      料？上訴人為何直接給付60萬元予乙○○？若非雙方間有
      承攬法律關係存在，實難想像1個打零工之工人可以身兼
      巨責、統籌工程之進行。再者，上訴人答辯：「（是否有
      請乙○○幫你整修房子？）有的，但是材料費是另外計算
      。材料是我直接付給包商」、「（材料費多少錢？）4、
      50萬元」云云。惟上訴人所指之包商究為何人，未明確指
      出？且上訴人雖提出估價單，然估價單往往係預估金額之
      用，尚非已付款之收據，本件上訴人未附發票，是否真有
      付款予包商？上訴人是否另請他人施工、付款情形如何？
      皆令人存疑。按承攬人通常於完工之時向定作人請款，則
      被告於94年底及95年初於自己及兒子帳戶內提領4、50萬
      元，時屆工程完工時期，應可推論上訴人於此時所提領之
      4、50萬元，係為支付乙○○承攬而來的工程款，且4、50
      萬元之工程款項，與被上訴人於95年5月1日提出錄音譯文
      上訴人積欠之工程款相符，益證被上訴人主張真實。
（六）聲明：1、上訴駁回。2、第1審、第2審之費用由上訴人負
      擔。
二、上訴人則以：
（一）上訴人雖有修建系爭房屋，然僅約定工程部分由乙○○負
      責，其餘鋁門窗、水泥、磚塊、浴室用品、水電材料部分
      ，均由上訴人自行或委託訴外人乙○○將材料費用交與各
      該廠商，而上訴人於收受扣押命令前，已於94年9月27日
      支付30萬元，另於94年10月13日及同年11月9日支付合計
      30萬元與訴外人乙○○，其餘材料費用40萬元，則於95
      年1月26日交與訴外人乙○○，再由乙○○轉交各廠商，
      是上訴人收受扣押命令後之40萬元款項，均為材料費用，
      是其並無積欠訴外人乙○○工程款。且所謂錄音帶不能證
      明內容之真正，且亦無法證明其時間為何?
（二）被上訴人丙○既然已於95年6月7日在鈞院公證處與訴外人
      即債務人乙○○作成鈞院95年度嘉院公字第002000551號
      公證書，願意讓債務人分期給付，且拋棄其他請求。但被
      上訴人不理會該約定，卻無端的向非債務人之第3人即上
      訴人請求，顯不合理。
（三）又按執行法院所發之收取命令，僅使債權人取得以自己名
      義向第3人收取金錢債權之收取權，債務人亦僅喪失收取
      權，而未喪失其債權，債權人行使此收取權，本質上具代
      位性質，其提出起訴之訴僅請求命上訴人給付金錢與債務
      人，並由被上訴人代位受領 (最高法院63年台上字第1966
      號判例及司法院 (81)廳民一字第02696號函參照)，但原
      審不察，為被上訴人勝訴判決，顯有違誤。
（四）依強制執行法第120條第2項：「債權人對於第3人之聲明
      異議認為不實時，得於收受前項通知後10日內向管轄法院
      提起訴訟，並應向執行法院為起訴之證明及將訴訟告知債
      務人。債權人未於前項規定期間內為起訴之證明者，執行
      法院得依第3人之聲請，撤銷所發執行命令。」規定，被
      上訴人亦未依規定將訴訟告知債務人。
（五）綜上所述，原審判決有諸多違誤，應予廢棄，並聲明：1
      、原判決不利於上訴人部分廢棄。2、上廢棄部分，被上
      訴人在第1審之訴及其假執行之聲請均駁回。3、第1審廢
      棄部分及第2審訴訟費用均由被上訴人負擔。
三、訴外人即被上訴人之債務人乙○○因積欠被上訴人債務，經
    被上訴人取得本院90年度促字第15770號確定支付命令為執
    行名義，其債權金額為訴外人乙○○應給付421,000元，及
    自90年9月30日起至清償日止，按年息百分之5計算之利息，
    經被上訴人聲請本院民事執行處以94年度執字第14060號債
    務執行案件，就乙○○對上訴人之工程款債權為強制執行，
    本院民事執行處於94年11月15日核發嘉院龍民94執日字第
    14060號執行命令，扣押債務人乙○○對上訴人之工程款債
    權，該執行命令於94年11月17日送達上訴人，上訴人未依據
    強制執行法規定聲明異議，本院即於95年1月24日核發嘉院
    龍民94執日字第14060號執行命令，准許被上訴人向上訴人
    收取債權金額421,000元，然上訴人卻未依據上開收取命令
    ，將所扣押之乙○○工程款交予被上訴人，並於95年2月6日
    聲明異議之事實為兩造所不爭執，並經調閱94年度執字第
    14060號卷查明無誤。
四、按第3人不承認債務人之債權或其他財產權之存在或於數額
    有所爭議時，應於接受法院命令後10日內，提出書狀，向執
    行法院聲明異議，此所謂「命令」，應包括扣押命令及收取
    或移轉命令在內，亦即第3人對於法院先發之扣押命令，雖
    於上述法定期間內未提出異議，然不能以其未聲明異議而解
    為當然承認債務人之債權存在。其對於法院嗣後所發收取或
    移轉命令，仍得於法定期間內聲明異議，一經異議，債權人
    苟認其聲明不實，應依同法第120條之規定辦理，執行法院
    不得依債權人之聲請逕向該第3人為強制執行（最高法院80
    年度台抗字第125號判決意旨參照）。又債權人如認第3人聲
    明不實，雖得依同法第120條提起訴訟，但其訴有無理由，
    應以債務人對於第3人是否有債權存在為斷，不能僅因執行
    法院已發收取命令而應為其勝訴之判決（最高法院72年度台
    上字第3662號判決意旨參照）。本件被上訴人對訴外人乙○
    ○有債權存在，經執行法院受理後，於94年11月15日對上訴
    人核發扣押命令，禁止訴外人乙○○收取對於上訴人之工程
    款債權或為其他處分，上訴人亦不得對乙○○清償，嗣因上
    訴人未提出異議，執行法院乃於95年1月24日核發收取命令
    ，惟上訴人收受收取命令後，已於期限內聲明異議，業經本
    庭調閱本院94年度執字第14060號卷宗核閱屬實，是本件即
    須審酌訴外人乙○○對上訴人有無工程款債權，以及該工程
    款債權金額為何。
五、依被上訴人提出之兩造對話經原審當庭勘驗結果與被上訴人
    所提之譯文，除譯文括號部分為被上訴人自行解釋之意思外
    ，其餘相符（見原審卷95年6月27日筆錄）。而依被上訴人
    之譯文顯示：「被上訴人：法院不是說教你報給他意思？上
    訴人：我有跟他說了。有跟書記官說了。被上訴人：那他一
    定有問你工程款還有多少？上訴人：3、40萬而已啦，剩下
    的剩3、40萬。被上訴人：你不是說做起來要100多萬？上訴
    人：他已經來拿去2次了，你還沒來說之前，他已經來拿去2
    次，100萬而已，沒有100多萬。被上訴人：那100萬1半就是
    ..。上訴人：就60萬，剩下40萬而已」。以上有被上訴人提
    出之錄音帶可佐，並經原審勘驗屬實，上訴人就該錄音內容
    為其與被上訴人聲音亦不爭執（見原審卷第68頁）。而兩造
    對話內容雖無法明確知悉對話時間，然兩造最初對話時，被
    上訴人係詢問上訴人接獲法院通知單後，有無向法院陳報工
    程款，上訴人亦表示已向書記官說明，是應係上訴人已接獲
    本院94年度執字第14060號之扣押命令，始會至本院執行處
    說明訴外人乙○○之工程款事宜。而依該對話內容所示，上
    訴人修繕房屋與訴外人乙○○約定之承攬總金額為100 萬元
    ，於收受本院執行處扣押命令前，已交付與訴外人乙○○60
    萬元，另有40萬元尚未給付，尚非被上訴人主張之超過421,
    000元。
六、上訴人自承其於94年9月27日支付訴外人乙○○30萬元，另
    於94年10月13及同年11月9日支付合計30萬元與訴外人乙○
    ○（見其95年5月2日陳執狀，原審卷第41頁），剩餘費用40
    萬元則於95年1月26日交與訴外人乙○○（見原審卷第78頁
    ），是該付款情形亦與前述兩造談話內容相符。雖上訴人抗
    辯95年1月26日交付之40萬元均為材料費用，並提出估價單
    影本2份、原本3份為證，然其僅提出之國泰鋁門窗請款明細
    表影本，並無提出原本，則該影本是否與原本相符，已有可
    疑。另上訴人於95年8月2日提出之衛浴設備估價單影本，與
    其前於95年5月29日當庭提出之衛浴設備估價單原本（見原
    審證物袋）相比對，該影本上之品名、數量、單價、金額與
    原本均相符，然影本記載之「王先生（台照）」、「（經手
    人）楊進強」、「民雄鄉興中村江厝店15號」，於衛浴設備
    估價單原本上均無記載，應係於原本提出後，事後於影本上
    補寫，是上訴人於95年8月2日提出之估價單影本顯不可採。
    再上訴人提出之估價單原本3份，均無標示廠商名稱，亦無
    任何可表彰提出者之店章與買受人之記載，是該3份估價單
    原本，是否確係上訴人修繕房屋所支出之材料費用，實非無
    疑。再依前述兩造對話內容，上訴人明確表示本件工程總價
    款為100萬元，僅剩40萬元未給付，若上訴人與訴外人乙○
    ○僅約定工程施做部分之工資，應僅約定工資金額即可，其
    餘材料費用由上訴人依實際買受金額自行向廠商付款或委由
    訴外人乙○○代付即可，應無法事先約定明確之材料費用，
    況若該40萬元係上訴人需自行向廠商支付之材料費用，上訴
    人於兩造對話時，應會表明剩餘款項均係支付廠商費用，與
    訴外人乙○○無涉，無庸表示尚剩餘40萬元，顯見上訴人與
    訴外人乙○○就修繕房屋之工程，係就工程之施做與材料為
    整體之約定，至訴外人乙○○另向何人買受材料，應支付何
    款項之材料費用，基於債之相對性原則，均與上訴人無涉。
七、第查，證人乙○○雖證稱：「我是幫上訴人請工人來做，上
    訴人直接把錢交給工人，我只是當工人，材料是上訴人自己
    付款，材料他自己負責。我1天工資2千元，我總共領了3萬
    多元」等語（見原審卷第30、31頁）。核與上訴人所陳：
    「60萬元係在94年10月交1次現金給乙○○，另1次係94年9
    月。3筆錢都是付給乙○○，材料有部分係廠商自己來收，
    有部分係交乙○○」（見原審卷第39、58、69頁）。上訴人
    所陳與證人乙○○證述「僅收1天2千元工資，其他工人之工
    資係上訴人直接把錢交給工人，材料是上訴人自己付款，材
    料他自己負責，我總共領了3萬多元」等情不符，是證人乙
    ○○所述，顯不可信。綜上所述，上訴人抗辯其與乙○○僅
    約定工程施做款項，並未包含材料費用一節，實不足採。
八、末查，上訴人雖抗辯訴外人乙○○與被上訴人就積欠被上訴
    人之債務清償情形，另達成和解一節，固提出經公證之和解
    書1份為證，並經調閱本院95年嘉院公字第002000551號公證
    卷查明無誤。依上開和解書所示：「乙方（乙○○）應給付
    甲方（被上訴人）421,000元，自95年6月起每月10日給付1
    萬元，如有1期不履行視為全部到期，甲方其餘請求拋棄。
    」而乙○○並未按月支付1萬元，則被上訴人即得向乙○○
    請求全部之欠款。又和解書固約定被上訴人拋棄其餘請求，
    然此係指被上訴人拋棄對乙○○因本件欠款之其他債權請求
    ，被上訴人並未拋棄債權之強制執行請求權。從而被上訴人
    本於債權對乙○○為強制執行之行為，乃權利之正當行使行
    為，並無違民法第148條第2項之誠信原則。故不得以被上訴
    人與乙○○已達成和解「甲方其餘請求拋棄」為由，即謂被
    上訴人不得對乙○○為強制執行，其進而扣押乙○○對第3
    人即本件上訴人之債權，而主張被上訴人本件起訴請求為不
    合法或無理由。其次，於收取訴訟中，第3人固得以對執行
    債務人得主張之事由，對抗債權人，例如被扣押之債權前因
    清償、免除而消滅等，至執行債權是否存在或消滅，應由執
    行債務人提起債務人異議之訴，非第3人即本件之上訴人於
    收取訴訟中所得為主張。
九、綜上，訴外人乙○○於本院執行處核發扣押命令時，對上訴
    人尚有40萬元之工程款債權，被上訴人雖主張該工程款超過
    42萬1千元，惟就超過40萬元部分，未能提出充分之具體證
    據證明。從而，訴外人乙○○對上訴人之40萬元工程款債權
    已經被上訴人聲請執行法院扣押，並核發債權人收取命令，
    債務人乙○○對系爭債權已喪失處分權，不得領取該款項，
    上訴人仍於本院執行處扣押命令送達後，將該工程款40萬元
    交與訴外人乙○○，自不生清償之效力，被上訴人自得基於
    收取命令，取得債務人乙○○對上訴人權利之收取權，並本
    於權利人固有之地位，對被上訴人起訴請求給付，是被上訴
    人基於對乙○○所有之債權收取命令，訴請上訴人給付系爭
    工程款債權40萬元，自屬有據，逾此部分，即無理由。又被
    上訴人另請求上訴人應給付被上訴人自90年9月30日起至清
    償日止，按年息百分之5計算之利息，惟被上訴人基於收取
    命令，取得債務人乙○○對被告權利之收取權，上訴人雖有
    給付義務，然本院核發之收取命令係記載「准許債權人丙○
    向第3人收取債權金額42萬1千元。（本件含利息及執行費部
    分）」，而訴外人乙○○於本院核發扣押命令時，對上訴人
    僅有四十萬元之債權，業如前述，而該收取命令並未命定期
    給付，是被上訴人就上揭得收取之40萬元工程款，屬未定清
    償期，被上訴人復未提出前已催告給付之具體證據，是利息
    之起算日仍應自起訴狀繕本送達上訴人翌日，又被上訴人上
    開訴狀繕本係於95年2月27日送達上訴人收受，有送達回證
    附卷可稽。是被上訴人請求上訴人給付40萬元，及自95年2
    月28日起至清償日止，按年息百分之5計算之利息，為有理
    由，應予准許。原審基於上述之理由，被上訴人上開勝訴之
    判決，並為假執行之宣告，並無不合。上訴意旨就此部分指
    摘原判決不當，求予廢棄改判，為無理由。
十、本件事證已臻明確，兩造其餘之攻擊、防禦方法，核與判決
    結果不生影響，爰無庸一一論述，併此敘明。
十一、據上論結，本件上訴為無理由，依民事訴訟法第436條之1
      第3項、第449條第1項、第78條判決如主文。
中　　華　　民　　國　　96　　年　　5 　　月　　16　　日
                     民一庭審判長 法　官　林世芬
                                  法　官　吳芝瑛
                                  法　官　馮保郎
以上正本係照原本作成。
本判決不得上訴。
中　　華　　民　　國　　96　　年　　5 　　月　　17　　日
                                  書記官　王立梅
